【裁判字號】    99,婚,277
【裁判日期】    990721
【裁判案由】    離婚等
【裁判全文】
臺灣臺中地方法院民事判決               99年度婚字第277號
原      告  甲○○
被      告  乙○○
上列當事人間請求離婚事件，本院於民國99年7月7日言詞辯論終
結，判決如下：
    主      文
准原告與被告離婚。
訴訟費用由被告負擔。
    事實及理由
一、原告主張：兩造於民國76年12月10日結婚，婚後共同設籍居
    住於臺中縣大甲鎮○○路90號，並育有子女3人，詎被告於
    93年8月間因生意失敗負債而離家，棄原告及子女於不顧，
    原告於93年10月幫被告清償台新銀行欠款新台幣（下同）14
    5,000元，並陸續幫被告清償共計約30萬元之債務，惟被告
    仍音訊不明，顯然違背同居義務，原告因此訴請履行同居，
    經本院以98年度婚字第773號判決被告應與原告同居，並於
    98年12月28日確定在案。惟被告迄今仍未返家與原告同居，
    是被告不僅有違背同居義務之客觀事實，亦有拒絕同居之主
    觀情事，顯係惡意遺棄原告在繼續狀態之中，且經長久分離
    ，兩造婚姻已生重大裂痕，難以繼續維持或回復婚姻之希望
    ，爰依民法第1052條第1項第5款及同條第2項之規定，請准
    判決兩造離婚等語。並聲明：如主文所示。
二、被告則以：兩造住通天路，93年被告之債權人到家裡催討債
    務，被告因而離家，離家之後，被告從事臨時工作，並無能
    力給付家用。從93年迄今，被告怕債權人追討債務，不敢回
    家，僅約返家3、4次，98年11月因被告之母去世，被告有返
    家並給付原告10萬元，其中部分作為母親喪葬費用，99年6
    月有給付小孩生活費用1萬元。。被告會盡量維持兩造婚姻
    ，不願離婚等語置辯。並聲明：原告之訴駁回。
三、得心證之理由
（一）原告主張兩造現仍婚姻存續中，及被告自93年離家，期間
      鮮少返家，經本院以98年度婚字第773號民事判決被告應
      與原告同居，經確定後，被告仍未履行，兩造婚姻顯已生
      重大裂痕難以回復等事實，業據其提出戶籍謄本、本院98
      年度婚字第773號民事判決暨確定證明書為證。證人即兩
      造之女丙○○於前揭履行同居事件證述：爸爸沒有與我們
      同住，應有6、7年無與我們同住，之前爸爸也是很少回家
      ，這6、7年間，爸爸有在約3年前回來一次，現在不知道
      爸爸住在哪裏，爸爸都無電話或寫信回來過等語（參該卷
      宗98年10月5日言詞辯論筆錄），嗣證人丙○○於本案證
      述：履行同居之訴後，爸爸因阿嬤去世有回來，住1週，
      但沒有與我們同住，阿嬤百日後，爸爸有再回來第2次，
      最後1次回來是99年4月19日，爸爸只說他住臺北，但沒聯
      絡地址，至於聯絡電話也變來變去，我沒有辦法聯絡到爸
      爸等語（參本院99年5月3日言詞辯論筆錄）。被告則不爭
      執其自93年離家迄今，僅返家3、4次之事實，至於其因躲
      避債務不敢回家，尚非不能同居之正當理由，綜上所述，
      堪認原告主張為真實。
（二）按民法第1052條第2項所稱「有前項以外之重大事由，難
      以維持婚姻者」，係抽象的、概括的離婚事由，此乃緣於
      民國74年修正民法親屬編時，為因應實際需要，參酌各國
      立法例，導入破綻主義思想所增設。但其事由應由夫妻一
      方負責者，僅他方得請求離婚，是其所採者為消極破綻主
      義精神，非積極破綻主義，經原判決說明綦詳。關於「難
      以維持婚姻之重大事由」，係以婚姻是否已生破綻而無回
      復之希望為其判斷之標準。而婚姻是否已生破綻無回復之
      希望，則應依客觀之標準，即難以維持婚姻之事實，是否
      已達於倘處於同一境況，任何人均將喪失維持婚姻意欲之
      程度而定。至於同條項但書所規定「難以維持婚姻之重大
      事由應由夫妻之一方負責者，僅他方得請求離婚」，乃因
      如肯定有責配偶之離婚請求，無異承認恣意離婚，破壞婚
      姻秩序，且有背於道義，尤其違反自己清白（clean
      hands）之法理，有欠公允，同時亦與國民之法感情及倫
      理觀念不合，因而採消極破綻主義。倘該重大事由，夫妻
      雙方均須負責時，應比較衡量雙方之有責程度，僅責任較
      輕之一方得向責任較重之他方請求離婚，如有責程度相同
      時，雙方均得請求離婚，始屬公允（最高法院94年度臺上
      字第2059號判決意旨；最高法院95年度第5次民事庭會議
      決議參照）。本件兩造婚後，被告自93年因避債離家出走
      ，長久未返家，期間並未支付原告及子女之生活費用，直
      至98年母喪始支付部分費用，經原告訴請履行同居，並獲
      勝訴之判決確定後，被告亦未履行，已如前述，徵之婚姻
      乃一男一女之兩性結合，以組織家庭，並『永久共同生活
      』為目的，而兩造長期分離，對於彼此之生活情況完全不
      瞭解，渠等之間僅存夫妻之名，而無夫妻之實。是依前開
      說明，任何人處於原告地位時，均無法期待繼續共同生活
      。依社會上一般通念為體察，被告之行為，已足以破壞夫
      妻情誼且難以繼續維持婚姻關係，自得認為有難以維持婚
      姻之重大事由。而衡之雙方有責程度，難認原告為較重之
      一方。揆諸前揭說明，原告依民法第1052條第2項規定請
      求離婚，洵屬正當，應予准許。本件原告依民法第1052條
      第2項訴請離婚，既經本院審認有理由而准予離婚，則原
      告另依據民法第1052條第1項第5款之規定訴請離婚，為請
      求權競合之法律關係，本院自毋庸再予審認，併此敘明。
四、訴訟費用負擔之依據：民事訴訟法第78條。
中    華    民    國    99    年    7     月    21    日
                  家事法庭    法  官  陳宗賢
以上正本係照原本作成。
如對本判決上訴須於判決送達後20日內向本院提出上訴狀（須附
繕本）。
中    華    民    國    99    年    7     月    21    日
                              書記官  洪千羽

司法院資訊處製作；財團法人民間司法改革基金會備份。
